最高法院刑事判決　　　　　　　　　 111年度台上字第3047號
上　訴　人　黃梓揚




上列上訴人因違反毒品危害防制條例案件，不服臺灣高等法院臺
中分院中華民國111 年3 月15日第二審判決（110 年度上訴字第
2209號，起訴案號：臺灣臺中地方檢察署110 年度偵字第 11501
號），提起上訴，本院判決如下：
    主  文
上訴駁回。 
    理  由
一、按刑事訴訟法第377 條規定，上訴於第三審法院，非以判決
    違背法令為理由，不得為之。是提起第三審上訴，應以原判
    決違背法令為理由，係屬法定要件。如果上訴理由書狀並未
    依據卷內訴訟資料，具體指摘原判決不適用何種法則或如何
    適用不當，或所指摘原判決違法情事，顯與法律規定得為第
    三審上訴理由之違法情形，不相適合時，均應認其上訴為違
    背法律上之程式，予以駁回。
二、本件原審經審理結果，認定上訴人黃梓揚之自白與卷內諸多
    證據相適合而真實，確有如原判決犯罪事實欄所載之犯行，
    因而撤銷第一審關於沒收部分之諭知，改判另為沒收、追徵
    之諭知，並維持第一審論處上訴人以販賣第二級毒品罪刑（
    宣處有期徒刑5年2月），駁回上訴人此部分在第二審之上訴
    。已詳敘所憑之證據及認定之理由。所為論斷，也都有卷證
    資料可供覆核。從形式上觀察，原判決並無任何違背法令之
    情形。
三、本件上訴意旨略稱：
  ㈠我雖然自白販賣甲基安非他命予證人翁仁毫，但關於販賣之
    時間、地點及金額，均與證人翁仁毫指證之情形不同，尤其
    是證人所舉之臉書截圖並沒有日期，是否與本件販賣毒品行
    為有關更是有疑，單憑在證人翁仁毫處扣得甲基安非他命，
    實不足以補強證人指述之真實性，尤不能證明其所持之甲基
    安非他命源自我，前開證據實在無法佐證我自白的真實性，
    原審不察，遽為我有罪之論科，自有採證違背證據法則之判
    決適用法則不當之違誤。
  ㈡我於偵查中有供出毒品來源為廖國坤，廖國坤也有承認，檢
    察官卻以此僅有我單一指述為由，為廖國坤不起訴處分，實
    者，依第一審卷內之檢察官不起訴處分書可徵，該案件並非
    僅有我的單一指述，客觀上應足以確認其人、其犯行，不能
    祇因檢察官為廖國坤不起訴處分，即謂我不能獲邀毒品危害
    防制條例（下稱毒品條例）第17條第1 項之「供出毒品來源
    ，因而查獲」之減刑寬典；何況毒品條例修正後法定刑提高
    至10年以上有期徒刑或無期徒刑，而我被訴僅有1 次犯行，
    對象1人，交易金額僅新臺幣（下同）5千元，價低量微，非
    屬鉅量、鉅額交易，且交易對象翁仁毫本即有施用毒品惡習
    ，實屬毒友間之交流，未積極兜售、藉此牟取暴利，較之販
    賣毒品之大盤、中盤，當有刑法第59條「情輕法重、可堪憫
    恕」之情狀，原審未適用前開規定給予我減刑、酌減刑之寬
    典，亦有判決不適用法則之違失。
四、經查：
  ㈠按證據之取捨及證據證明力如何，均屬事實審法院得自由裁
    量、判斷之職權，苟其此項裁量、判斷，並不悖乎通常一般
    之人日常生活經驗之定則或論理法則，又於判決內論敘其何
    以作此判斷之心證理由者，即不得任意指摘其為違法，據為
    提起第三審上訴之合法理由。而認定犯罪事實所憑之證據，
    並不以直接證據為限，間接證據亦包括在內，審理事實之法
    院綜合卷內之直接、間接證據，本於推理作用，於通常一般
    之人均不致有所懷疑，得確信其為真實之程度者，即非不得
    據之為有罪之認定。另被告之自白固不得作為認定犯罪之唯
    一證據，而須以補強證據證明其確與事實相符，然茲所謂之
    補強證據，並非以證明犯罪構成要件之全部事實為必要，倘
    其得以佐證自白之犯罪非屬虛構，能予保障所自白之真實性
    即已足。得以佐證者雖非直接可以推斷該被告之實施犯罪，
    但以此項證據與被告之自白綜合判斷，若足以認定犯罪事實
    者，仍不得謂其非屬補強證據。
    原判決主要係依憑上訴人於偵查、歷審中，坦認：我確實有
    於如原判決所示時間、地點，販賣1 小包甲基安非他命予翁
    仁毫，並向翁仁毫收取5 千元，當場銀貨兩訖，翁仁毫所說
    的交易金額及時間，可能他記錯了，臉書MESSENGER 對話截
    圖的確是我與翁仁毫討論毒品之事的自白；證人即購毒者翁
    仁毫，於警詢直指其甲基安非他命毒品之來源為上訴人，臉
    書MESSENGER 聯絡截圖，其上毒品的重量，是上訴人傳給我
    的訊息，是要賣給我的毒品，我們有完成交易之證言；顯示
    與證人翁仁毫所證毒品交易過程相符的臉書MESSENGER 對話
    截圖；顯示證人翁仁毫所騎乘之機車與上訴人可能騎用之機
    車行向，在民國109 年10月間確有多次交集的車行資料及臺
    中市政府警察局大甲分局職務報告；顯示證人翁仁毫處被查
    獲之晶體4 包，經送驗結果確實含有甲基安非他命成分的衛
    生福利部草屯療養院鑑驗書等證據資料，乃認定上訴人的自
    白與事實相符可信，而確有如原判決犯罪事實欄所載之犯行
    ，因而撤銷第一審關於沒收部分不當之諭知，改判仍諭知未
    扣案之不詳廠牌行動電話1支、犯罪所得5千元，均沒收、追
    徵；另維持第一審適用毒品條例第17條第2 項「自白毒品犯
    罪」減刑之規定，論處上訴人以販賣第二級毒品罪刑部分之
    判決（宣處有期徒刑5年2月），駁回上訴人此部分之第二審
    上訴。並析述：毒品量微價高，取得不易，政府懸為厲禁，
    凡販賣毒品者，茍無利益可圖，應無甘冒危險，而平價供應
    他人施用之理，因此其取得毒品之價格必較出售之價格低廉
    ，或以同一價格售賣而減少毒品之份量，從中賺取差價牟利
    無疑，而上訴人與購毒者翁仁毫並非誼屬至親，竟甘冒遭到
    查緝判處重刑之危險，將第二級毒品甲基安非他命販賣並交
    付予翁仁毫而收取對價，顯見上述販賣第二級毒品犯行對上
    訴人應屬有利可圖，始願為之，上訴人確有藉由販賣第二級
    毒品甲基安非他命犯行牟利之意圖甚明。
    以上所為之事實認定及得心證理由，俱有各項證據資料在案
    可稽，既係綜合調查所得之各項直接、間接證據而為合理推
    論，自形式上觀察，即未違背客觀存在之經驗法則、論理法
    則，且事實已臻明確。尤其上訴人自始坦承與證人翁仁毫有
    毒品交易，對於證人翁仁毫手機內臉書MESSENGER 對話紀錄
    截圖，亦明白表示為其所傳且與毒品販賣有關，而此對話紀
    錄截圖與證人翁仁毫所證彼此間毒品交易過程情節相符，已
    足作為本案的補強證據，且證人翁仁毫處復為警查獲甲基安
    非他命，亦可佐其所證非虛，原判決顯然非以上訴人之唯一
    自白，或以證人翁仁毫單一之指述，作為其有罪論斷之唯一
    依據，而係佐以前開補強證據為本件事實之認定，經核於證
    據法則無違，上訴人此部分上訴意旨，置原判決已明白論斷
    之事項於不顧，就屬原審採證、認事職權的適法行使，任憑
    己意，異持評價，妄指違法，且於本院法律審始翻異前詞，
    為單純的事實爭議，不能認為合法上訴第三審理由。
  ㈡毒品條例第17條第1 項關於供出毒品來源，因而查獲，減免
    其刑寬典規定，其中所稱「供出毒品來源」，依其文義及立
    法目的解釋，係指供出與其所犯罪有關的「本案毒品來源」
    而言，若被告所供出的資訊與自己所犯的本案無關，僅能認
    為提供他案線報，縱然警方因而查獲他案的正犯或共犯，祇
    能就其和警方合作的犯罪後態度，於本案量刑時加以斟酌，
    尚不能逕依上揭規定予以減輕或免除其刑。又上揭所稱「毒
    品來源」，係指毒品犯罪行為人原持有供己犯同條項所列各
    罪的毒品，源自何人之謂；所言「查獲」，除指查獲該其他
    正犯或共犯外，並兼及被告所指其毒品來源其事。故所謂「
    供出毒品來源，因而查獲」，須被告詳實地供出毒品來源具
    體事證，因而使有偵查（或調查）犯罪職權的公務員知悉，
    而對該上游人員發動偵查（或調查），並因而破獲其犯罪者
    而言。具體以言，倘被告所犯同條項所列之罪之犯罪時間，
    在時序上較早於該正犯或共犯供應毒品之時間，縱然該正犯
    或共犯確因被告之供出而被查獲；或其時序雖較晚於該正犯
    或共犯供應毒品之時間，惟其被查獲之案情與被告自己所犯
    同條項所列之罪之毒品來源無關，均無此減刑寬典的適用。
    原判決業於理由欄參─四內，詳為說明：上訴人雖主張已供
    出毒品來源為廖國坤，而廖國坤固曾在另案坦認其事，但所
    指其與廖國坤毒品交易之時間為「109年11月中旬」、「109
    年12月16日」，上訴人的犯罪時間為「109 年10月下旬」，
    在時序上已較早於該正犯（廖國坤）供應毒品之時間，此有
    廖國坤的證述、臺中市政府警察局清水分局函檢附之刑事案
    件報告書及警詢筆錄、不起訴處分書在卷可稽。乃認此部分
    犯行，尚不符合「供出毒品來源，因而查獲」的減刑法定要
    件。經核於法並無不合。此部分上訴意旨，顯然徒憑主觀，
    自作主張，且未確實依據卷內訴訟資料而為指摘，不能認為
    係適法的第三審上訴理由。
  ㈢關於刑之量定，及刑法第59條關於犯情可憫、減輕其刑的規
    定，都屬事實審法院得依職權裁量的事項，法院除就具體個
    案犯罪，斟酌其犯罪情狀，有無可堪憫恕之情外，並以行為
    人的責任為基礎，審酌刑法第57條所列各項罪責因素後，予
    以整體評價，而為科刑輕重標準的衡量，使罰當其罪，以實
    現刑罰權應報正義，並兼顧犯罪一般預防與特別預防的目的
    ，倘其未有逾越法律所規定範圍，或濫用其權限情形，即不
    得任意指摘為違法，據為上訴第三審的理由。而法律上屬於
    自由裁量之事項，雖然仍有一定之拘束，以法院就宣告刑自
    由裁量權之行使而言，應受比例原則、公平正義原則的規範
    ，並謹守法律秩序之理念，體察法律之規範目的，使其結果
    實質正當，俾與立法本旨相契合，亦即合於裁量的內部性界
    限。反之，客觀以言，倘已符合其內、外部性界限，當予尊
    重，無違法、失當可指。
    原判決既業於其理由欄參─五內，詳敘本件無刑法第59條減
    刑規定適用的理由，並指出：上訴人無畏嚴刑峻罰，為牟己
    利而恣意販賣毒品，助長毒品流通，不僅戕害他人身心健康
    ，且間接危害社會治安，情節非輕，難認有何可值憫恕之處
    。經依毒品條例第17條第2 項規定減輕其刑，調整處斷刑後
    ，客觀上已無情輕法重、可堪憫恕的情形。至上訴人雖僅有
    1次販賣第二級毒品之行為，且對象亦僅有翁仁毫1人，交易
    金額為5 千元，為警查獲後即坦承不諱，態度甚佳等節，乃
    交易情節或犯後態度之具體描述，與當前一般販賣毒品案件
    相較，並無顯著差異，亦無從資以判斷本案確實存在任何情
    輕法重之特殊情事，至多僅屬法院於量刑審酌時所需列入參
    考之因素；原判決復於理由欄肆─一內，詳敘第一審審酌上
    訴人具體之主、客觀、前案紀錄，兼衡教育智識程度、生活
    狀況，暨其犯罪之動機、目的、手段、販賣毒品之次數、數
    量、所得利益等刑法第57條各款所列事項等一切情狀，就上
    訴人所犯販賣第二級毒品罪，依毒品條例第17條第2 項「自
    白毒品犯罪」減刑的規定，於法定本刑「無期徒刑或10年以
    上有期徒刑」減輕的範圍內，宣處有期徒刑5年2月。客觀上
    既未逾越法定刑度，又未有濫用自由裁量權的情形，且無違
    背公平正義、責罰相當等原則，核無違法、濫權、失當的情
    形存在，應予維持之旨。此部分上訴意旨，置原判決已明白
    論斷的事項於不顧，就屬原審量刑職權的適法行使，單憑主
    觀任意指摘，不能認為適法的第三審上訴理由。
五、以上及其他上訴意旨，核與法律規定得為第三審上訴理由之
    違法情形，不相適合，應認本件上訴為違背法律上之程式，
    予以駁回。
據上論結，應依刑事訴訟法第395條前段，判決如主文。
中    華    民    國   111    年    7     月    21    日
                  刑事第二庭審判長法  官  林  勤  純  
                                  法  官  王  梅  英  
                                  法  官  莊  松  泉  
                                  法  官  吳  秋  宏  
                                  法  官  李  釱  任  
本件正本證明與原本無異
                                  書記官
中    華    民    國   111    年    7     月    26    日